臺灣高等法院臺南分院刑事判決　　　九十二年度重上更(四)字第五七六號　Ａ
　　　上　訴　人
　　　即　被　告　甲　○　○
　　　選任辯護人　鄭　慶　海　律師
右上訴人因偽造文書等案件，不服臺灣臺南地方法院八十四年度訴字第一三四二號中
華民國八十四年十一月十日第一審判決（起訴案號：臺灣臺南地方法院檢察署八十四
年度偵字第三八二八號），提起上訴，經本院前審判決後，由最高法院第四次發回更
審，本院判決如左：
      主      文
原判決撤銷。
甲○○共同連續行使偽造私文書，足以生損害於他人，處有期徒刑陸月，如易科罰金
，以參佰元折算壹日。如附表所示偽造之乙○○署押、印文及偽造之乙○○印章貳枚
均沒收。
      事      實
一、甲○○曾於民國（下同）七十九年十月二十四日犯偽造文書罪，經臺灣臺南地方
    法院以八十三年度訴字第一四三五號判處有期徒刑一年，緩刑三年確定在案。復
    利用其係台南縣仁德鄉農會（下簡稱仁德農會）職員身分，明知曾榮溪（業經本
    院以八十三年度上訴字第一八二五號判處有期徒刑三年三月）非仁德鄉農會會員
    ，無法請領該農會支票，亦明知仁德鄉農會第二○八五三○號支票存款戶乙○○
    並未委託曾榮溪辦理該支票帳戶印鑑變更，竟與曾榮溪基於共同偽造文書之概括
    犯意，先於八十一年七月八日於曾榮溪持其所盜刻其父乙○○之印章一枚（未扣
    案）至仁德鄉農會辦理乙○○支票存款帳戶更換印鑑時，甲○○在圖章掛失申請
    書及喪失圖章更換新印鑑申請書上，書寫而偽造「乙○○」之簽名，再將曾榮溪
    所盜刻之乙○○印章蓋於上開申請書上，並於上開申請書經辦欄上蓋上其本人甲
    ○○之印文，表示申請人之申請屬實，再將上開申請書交由不知情之職員辦理印
    鑑之變更，足生損害於乙○○；復於八十二年三月二十六日，於曾榮溪再前往仁
    德鄉農會辦理乙○○之印鑑變更時，在曾榮溪事先偽造（盜刻乙○○印章一枚，
    未扣案）填載完成之圖章掛失申請書及喪失圖章更換新印鑑申請書經辦欄上蓋其
    本人甲○○之印文，表示申請人申請屬實，再將之交由不知情之農會職員辦理印
    鑑之變更，足生損害於乙○○。嗣於八十三年八月二十四日甲○○就前開之偽造
    文書部分向臺灣臺南地方法院檢察署檢察官自首而接受裁判。
二、案經甲○○自首及乙○○訴請臺灣臺南地方法院檢察署檢察官偵查起訴。
      理      由
一、訊據上訴人即被告甲○○固坦承其受曾榮溪之委託於八十一年七月八日在仁德鄉
    農會辦理乙○○支票存款帳戶更換印鑑時，於圖章掛失申請書及喪失圖章更換新
    印鑑申請書上，書寫而偽造乙○○之簽名，再將曾榮溪所盜刻「乙○○」印章蓋
    於上開申請書上，並於上開申請書經辦欄上蓋上其本人甲○○之印文，再將上開
    申請書交由不知情之職員辦理印鑑之變更；又於八十二年三月二十六日在曾榮溪
    事先偽造填載完成之圖章掛失申請書及喪失圖章更換新印鑑申請書經辦欄上蓋其
    本人甲○○之印文，再將上開申請書交由不知情之職員辦理更換乙○○在該農會
    支票存款帳戶印鑑等情不諱。惟否認有偽造文書及幫助偽造有價證券之犯行，辯
    稱：伊是為保住乙○○的財產而為不實的自首，乙○○的支票一直都是曾榮溪在
    使用，並不知道乙○○有無授權給曾榮溪變更印鑑，伊並無犯罪之故意云云。
二、經查：
  (一)前揭事實欄所列犯罪事實，業據告訴人乙○○於偵審中指訴甚詳，而被告甲○○
    亦向檢察官自首犯罪在卷，有被告親筆自首狀一份（見偵字第九六五八號卷第一
    頁），並有告訴人乙○○支票存款帳戶於八十一年七月八日及八十一年三月二十
    六日被辦理更換印鑑之仁德鄉農會存款印鑑卡、圖章掛失申請書及喪失圖章更換
    新印鑑申請書影本各二紙在卷佐證（見一審卷十三至十五頁）。
  (二)按自首，係指對於未被發覺之犯罪，向有偵查犯罪權限之機關或公務員自陳犯罪
    事實，並接受裁判。本件被告於八十三年八月二十四日向臺灣臺南地方法院檢察
    署出具之自首狀載明：「茲因本人犯刑法第二百十五條之罪依法自首事：一、查
    自首人係任職於台南縣仁德鄉農會，於八十一年七月八日及八十二年三月二十六
    日明知農會支票客戶乙○○未親自到場，亦未開具委託書情形下，逕在其子曾榮
    溪前來申請變更乙○○印鑑情形下，理應拒其所請，然卻違背任務，在變更印鑑
    申請書承辦人欄上加蓋核符印章，而使曾榮溪非法變更得逞，致使乙○○權益受
    損。二、爰特具狀自首並願接受裁判」等情（見偵字第九六五八號卷第一頁），
    於檢察官偵查時供稱：「（問：自首何事？）自首未經乙○○之同意，就讓他子
    曾榮溪變更印鑑，違背職務在變更印鑑申請書承辦人欄上蓋核符章。」等語（見
    偵字第九六五八號卷第十六頁），復於第一審亦稱檢察官起訴之犯罪事實均實在
    （見一審卷第二六頁反面）。依被告前開供述及自首狀記載內容，被告就其明知
    曾榮溪未經授權仍在上述申請書上蓋章之事實已坦白承認；被告雖辯稱其是為保
    住乙○○的財產而為不實的自首，然曾榮溪偽造乙○○之申請書辦理支票帳戶印
    鑑變更，再領取支票偽造行使（曾榮溪業經三審判刑確定），其係曾榮溪一人單
    獨所為，或另有被告與之共犯，就乙○○之支票係遭人偽造而言，並無不同，何
    須被告出面為不實之自首？況被告為一有社會經驗之成年人，明知自首犯罪有負
    刑責之虞，又豈會為保住他人的財產而為不實的自首，致使自己身陷囹圄之境；
    揆諸經驗及論理法則，被告所為不實自首之辯稱，實難採信。
  (三)又證人曾榮溪對於其未經其父即告訴人乙○○之同意，持偽刻告訴人乙○○之印
    章，而推由被告甲○○辦理印鑑註銷變更之事實，業據曾榮溪於本院更(二)審時（
    見更(二)審卷第四三頁）及其被訴偽造有價證券等案件審理時供承不諱，此有臺灣
    臺南地方法院八十三年度易字第一四二號刑事判決影本及本院八十三年度上訴字
    第一八二五號刑事判決影本各一份附卷可稽（見偵字第三八二八號第五十六頁、
    上訴卷第四○頁）。而被告甲○○（住仁德鄉上崙村上崙子一三二之二號）與告
    訴人乙○○、證人曾榮溪、林碧霞（均住仁德鄉上崙村上崙子三十七號）之住址
    相近，被告供稱林碧霞（曾榮溪之妻）係其姑媽，被告進入仁德鄉農會係由曾榮
    溪介紹，【另依原審法院八十三年度訴字第一四三五號刑事判決所載，被告曾與
    林碧霞共同意圖為自己不法之所有，於七十九年十月間，由被告為借款人，林碧
    霞為連帶保證人之一，共同偽造乙○○之印章，蓋在仁德鄉農會之擔保放款借據
    連帶保證人欄及授信約定書上，並於其上偽造乙○○之署押，以偽造乙○○保證
    之文書，於同年十月二十四日持向仁德鄉農會詐借新台幣（下同）三百萬元，致
    該農會不疑有詐，貸與二百五十萬元，嗣被告未為清償，仁德鄉農會向法院聲請
    發支付命令，乙○○始知悉其事，因而依行使偽造私文書罪判處被告有期徒刑一
    年，緩刑三年確定（見偵字第九六五八號卷第十二頁）】；可見被告熟悉乙○○
    等人之家庭狀況，對於曾榮溪辦理變換乙○○之印鑑未提出委託書，警覺性應高
    於常人，竟仍在申請書承辦人欄上加蓋核符印章，實難謂為被告係依習慣所為之
    判斷，而業務承辦人自認辦理業務有缺失並有陳報之必要，向業務主管單位為之
    即可，何須出具自首狀向偵查犯罪之檢察官陳明？是以被告與曾榮溪二人有共同
    偽造及行使偽造私文書之犯意聯絡及行為分擔甚明。再者，縱使乙○○的支票一
    直都是曾榮溪在使用之事實為真，惟從被告較常人熟悉乙○○等人之家庭狀況及
    其自首狀所載內容可知，被告顯然係「明知」曾榮溪未經乙○○同意而辦理印鑑
    註銷變更，此與民法表見代理之概念尚屬有間，被告以此置辯否認有犯罪之故意
    ，並不足採。
  (四)綜上所述，被告所辯顯為事後圖卸刑責之詞，不足採信。被告之犯行，事證明確
    ，洵堪認定。
三、核被告甲○○所為係犯刑法第二百十六條、第二百十條之行使偽造私文書罪，刑
    法第二百十七條偽造署押罪。被告偽造乙○○署押，為偽造私文書之部分行為，
    而偽造私文書之低度行為，為行使偽造私文書之高度行為所吸收，均不另論罪。
    被告與曾榮溪就行使偽造私文書部分，有犯意聯絡及行為分擔，均為共同正犯。
    被告先後二次行使偽造私文書之犯行，時間緊接，犯罪構成要件相同，顯係基於
    概括犯意反覆為之，應依連續犯之規定，以一罪論，並加重其刑（公訴人認被告
    所犯二次行使偽造私文書之犯行，應分論併罰，容有未合）。又被告於八十三年
    八月二十四日就對於未發覺之偽造文書部分向臺灣臺南地方法院檢察署檢察官自
    首而接受裁判，應依刑法第六十二條前段規定，減輕其刑。依法先加重後減輕之
    。
四、原審認被告甲○○之犯行，事證明確，予以論罪科刑，固非無見。惟查，依被告
    自首狀及自首供述內容可知，被告係對偽造文書部分自首，並未承認有幫助曾榮
    溪偽造有價證券，即使被告於原審曾坦承其於本案辦理印鑑註銷變更前即知曾榮
    溪已在使用告訴人乙○○該仁德鄉農會之支票，並曾受曾榮溪之委託領取乙○○
    存款帳戶之支票，然此並不足以證明被告對於曾榮溪在本案辦理印鑑註銷後領取
    乙○○帳戶之空白支票簽發行使，係用以向他人詐騙錢財，且簽發乙○○之支票
    係偽造有價證券等情，有所認識或具幫助之故意，此外，亦無其他積極證據證明
    被告有幫助曾榮溪行使偽造有價證券之犯行，原審遽論被告幫助行使偽造有價證
    券罪刑，顯非適當。被告上訴意旨否認犯罪，非全無理由，且原判決亦有可議，
    自屬無可維持，應由本院撤銷改判。爰審酌被告之素行、犯罪之動機、手段、所
    生危害及犯罪後坦承部分犯行等一切情狀，量處如主文第二項所示之刑，以資懲
    戒。又刑法第四十一條業經立法院於九十年一月十日公佈，而於九十年一月十二
    日起生效，比較刑法第四十一條新舊法結果，以新法最有利於行為人，自應適用
    新法易科罰金之折算標準，附此敘明。如附表所示偽造之乙○○署押、印文及偽
    造之乙○○印章二枚（印章二枚雖未扣案，但無證據證明已滅失），均依法併予
    宣告沒收。
據上論斷，應依刑事訴訟法第三百六十九條第一項前段、第三百六十四條、第二百九
十九條第一項前段，刑法第二百十條、第二百十六條、第二條第一項前段、第二十八
條、第四十一條第一項、第五十六條、第六十二條前段、第二百十九條，罰金罰鍰提
高標準條例第二條，判決如主文。
本案經檢察官李傳來到庭執行職務。
中    華    民    國      九十三      年      三      月      十七      日
                                  臺灣高等法院臺南分院刑事第五庭
                                      審判長法官  楊    明    章
                                            法官  戴    勝    利
                                            法官  顏    基    典
右正本證明與原本無異。
如不服本判決，應於判決送達後十日內向本院提出上訴狀，其未敘述理由者並應於提
出上訴狀後十日內向本院補提理由書（應附繕本)。
                                      法院書記官  呂    嘉    文
中    華    民    國      九十三      年      三      月      十八      日
附錄：本判決論罪科刑法條全文
刑法第二百十條：偽造、變造私文書，足以生損害於公眾或他人者，處五年以下有期
                徒刑。
刑法第二百十六條：行使第二百十條至第二百十五條之文書者，依偽造、變造文書或
                  登載不實事項或使登載不實事項之規定處斷。
【附表】：
┌──┬───────────────────────────┬────┐
│編號│名                                                  稱│備    註│
├──┼───────────────────────────┼────┤
│１  │卷附年７月８日及年３月日仁德鄉農會圖章掛失申請書│        │
│    │上，喪失圖章更換新印鑑申請書上及印鑑卡上偽造之乙○○署│        │
│    │押及印文                                              │        │
├──┼───────────────────────────┼────┤
│２  │曾榮溪所偽造乙○○之印章二枚                          │未扣案  │
└──┴───────────────────────────┴────┘
